臺灣士林地方法院民事判決
                                      110年度訴字第958號
原      告  玉山商業銀行股份有限公司


法定代理人  己○○  
訴訟代理人  甲○○  
被      告  丁○○  
            丙○○  
            戊○○  
第  三  人  乙○○  
上列當事人間請求代位請求分割遺產等事件，本院於民國110 年
9 月27日言詞辯論終結，判決如下：
    主  文
被告丙○○、乙○○、丁○○與訴外人甲○○公同共有如附表一
所示之不動產，應予變價分割，所得價金由訴外人甲○○及被告
丙○○、乙○○、丁○○按附表二所示之應繼分比例分配之。
前項訴外人甲○○變價分割所得價金部分，於附表三所示之本金
、利息範圍內，由原告代為受領。
訴訟費用由原告、被告丙○○、乙○○、丁○○各負擔四分之一
。
    事  實  及  理  由
壹、程序部分
　　本件被告丙○○、乙○○、丁○○未於言詞辯論期日到場，核無民
    事訴訟法第386 條各款所列情形，爰依原告之聲請，由其一
    造辯論而為判決。
貳、實體部分
一、原告主張：被代位人即債務人甲○○（下稱債務人甲○○）向原
    告請領信用卡使用，迄今尚欠原告如附表三臺灣臺北地方法
    院108 年度司執字第96749 號債權憑證執行名義（下稱系爭
    債權憑證）內容所示之本金、利息及違約金。又附表一所示
    不動產（下稱系爭不動產）由債務人甲○○及被告丙○○、乙○○
    、丁○○（下稱被告3 人）共同繼承，每人應繼分均4 分之1 
    ，原告就債務人甲○○繼承部分聲請強制執行，經本院110 年
    度司執字第20294 號強制執行事件執行中，因債務人甲○○怠
    於行使分割遺產之權利，系爭不動產仍為債務人甲○○及被告
    3 人公同共有，致原告無法就甲○○繼承部分執行受償，為保
    全債權爰依民法第829 條、第830 條、第1164條及第242 條
    規定，代位債務人甲○○提起本訴，請求就債務人甲○○因遺產
    變價分割所得價金在如附表三所示之本金、利息範圍內，由
    原告代為受領等語，並聲明：如主文第一、二項所示。
二、被告3 人均未於言詞辯論期日到場，亦未提出書狀作何聲明
    或陳述。
三、本院之判斷：
  ㈠原告主張之事實，業據其提出系爭債權憑證影本、系爭不動
    產登記謄本、戶籍謄本、遺產稅免稅證明書節本等件為證（
    見本院卷第20至48頁），而被告經合法通知，未於言詞辯論
    期日到庭爭執，亦未提出任何書狀答辯，本院審酌前揭書證
    ，自堪信原告上揭主張為真實。
  ㈡按債務人怠於行使其權利時，債權人因保全債權，得以自己
    之名義，行使其權利，亦為民法第242 條所明定。而債權人
    得予代位債務人行使之權利，並非僅以請求權為限，凡非專
    屬於債務人本身之權利，均得為之。此項代位權行使之範圍
    ，就同法第243 條但書規定旨趣推之，並不以保存行為為限
    ，凡以權利之保存或實行為目的之一切審判上或審判外之行
    為，諸如假扣押、假處分、聲請強制執行、實行擔保權、催
    告、提起訴訟等，債權人皆得代位行使。且債權人代位行使
    債務人對於第三人之請求權，得為代位受領。再按，繼承人
    有數人時，在分割遺產前，各繼承人對於遺產全部為公同共
    有；繼承人得隨時請求分割遺產，民法第1151條、第1164條
    本文分別定有明文。遺產之公同共有係以遺產之分割為其終
    局目的，而以公同共有關係為暫時的存在。在公同共有遺產
    分割自由之原則下，民法第1164條規定，繼承人得隨時請求
    分割遺產，該條所稱之「得隨時請求分割」，依同法第829
    條及第830條第1項規定觀之，自應解為包含請求終止公同共
    有關係在內，俾繼承人之公同共有關係歸於消滅而成為分別
    共有，始不致與同法第829 條所定之旨趣相左，庶不失繼承
    人得隨時請求分割遺產之立法本旨（最高法院93年度台上字
    第2609號判決意旨參照）。又公同共有物分割之方法，除法
    律另有規定外，準用關於共有物分割之規定，依共有人協定
    之方法行之；分割之方法不能協議決定，或於協議決定後因
    消滅時效完成經共有人拒絕履行者，法院得因任何共有人之
    請求，命為下列之分配：1.以原物分配於各共有人。但各共
    有人均受原物之分配顯有困難者，得將原物分配於部分共有
    人。2.原物分配顯有困難時，得變賣共有物，以價金分配於
    各共有人；或以原物之一部分分配於各共有人，他部分變賣
    ，以價金分配於各共有人，民法第830 條第2 項、第824 條
    第1 項及第2 項分別定有明文。
  ㈢經查，本件被債務人甲○○對原告負有債務尚未清償，經本院
    認定事實如前；而系爭不動產迄今未能協議分割，債務人甲○○亦未行使分割請求權，致原告無法就其可分得之系爭土地
    部分取償，須俟公同共有關係消滅後，始得對債務人林慧敏
    分得部分取償，且系爭不動產並無不能分割之情形，亦無不
    分割之約定，惟因債務人甲○○怠於行使分割請求權，致原告
    無法就其分得部分取償，且依卷附稅務電子閘門財產所得調
    件明細表所載，債務人甲○○除系爭不動產外別無其他財產，
    則原告為保全其對債務人甲○○之債權，自有依民法第242 條
    之規定，代位行使其分割請求權，而對被告3 人訴請分割系
    爭不動產之必要。是原告代位債務人甲○○行使對系爭不動產
    之分割請求權，應屬有據。
  ㈣再按公同共有物分割之方法，依民法第830條第2項之規定，
    準用分別共有物分割之規定即以原物分配或變賣分割為之。
    又裁判分割共有物訴訟，為形式之形成訴訟，其事件本質為
    非訟事件，究依何種方式為適當，法院有自由裁量之權，並
    應斟酌當事人之聲明、共有物之性質、經濟效用及全體共有
    人之利益等情事公平決之，不受當事人聲明之拘束，惟應斟
    酌共有人之利害關係、共有物之性質、價格及利用效益等情
    事，以謀分割方法之公平適當。經本院斟酌系爭不動產屬公
    寓大樓中一戶，依其使用方式、共有情形、經濟效用及兩造
    之利益等情事，認為其分割方法應予變價分割，並由債務人
    甲○○及被告3 人按如附表二所示之應繼分比例分配價金之分
    割方法分配為適當。
四、從而，原告請求變價分割如附表一所示之系爭不動產，由被
    告3 人、債務人甲○○各按1/4 比例分配，並就債務人甲○○變
    價分割所得價金部分，於附表三所示之本金、利息範圍內，
    由原告代為受領，為有理由，應予准許。
五、末按因共有物分割、經界或其他性質上類似之事件涉訟，由
    敗訴當事人負擔訴訟費用顯失公平者，法院得酌量情形，命
    勝訴之當事人負擔其一部，民事訴訟法第80條之1 定有明文
    。而代位分割遺產之訴，係由原告以自己名義主張代位權，
    以保全債權為目的而行使債務人之遺產分割請求權，原告與
    被告3 人之間實屬互蒙其利。是以，原告代位債務人甲○○提
    起本件分割遺產之訴雖有理由，惟本院認關於訴訟費用之負
    擔，應由原告負擔四分之一，餘由被告3 人按其等應繼分比
    例各負擔四分之一，爰諭知訴訟費用之負擔如主文第三項所
    示。
六、據上論結，本件原告之訴為有理由，依民事訴訟法第385 條
    第1 項前段、第80條之1，判決如主文。
中　　華　　民　　國　 110　　年　　10　　月　　18　　日
                          民事第二庭
                              法  官  辜  漢  忠
以上正本係照原本作成。
如對本判決上訴，應於判決送達後20日內向本院提出上訴狀，若
委任律師提起上訴者，應一併繳納上訴審裁判費，否則本院得不
命補正逕行駁回上訴。
中　　華　　民　　國　　110 　年　　10　　月　　18　　日
                              書記官  潘  盈  筠
附表一：系爭不動產
一、土地部分：
土地標示　　　　　　　　　　　　　　　　　　　　　　　　　　　　　　　　          土　　　　　地　　　　　坐　　　　　落　　      地目 面　　  積 （平方公尺） 債務人甲○○與被告等公同共有之權利範圍 編號 縣　市 鄉　鎮市　區 　段 小段 地　號    　1 新北市 汐止區 保安段  520　 　　  605.46　   49/10000 　2 新北市 汐止區 保安段  546　 　　  178.44　    1/5　   3 新北市 汐止區 保安段  547   121.98    1/15 
二、建物部分：系爭房屋
建物標示　　　　　　　　　　　　　　　　　　　　　　　　　　　　　　　　　        編號 建　號 基地坐落 建物門牌 建築式樣主要建築材料及房屋層數 建　物　面　積（平方公尺）  債務人甲○○與被告等公同共有之權利範圍      樓　層面　積 附　屬建　物  　1 新北市○○區○○段000 ○號 新北市○○區○○段000 地號 新北市○○區○○街00號4樓 鋼筋混凝土造五層 總面積91.39 陽台　8.23　花台　1.2 全部 共有部分：新北市○○區○○段000○號，權利範圍：1/20        
附表二：
編號 共有人 應繼分比例  1 債務人甲○○    1/4  2 被告丙○○    1/4  3 被告乙○○    1/4  4 被告丁○○    1/4 
附表三：系爭債權憑證執行名義聲請執行金額內容
新臺幣（下同）18萬7,895 元，及其中9 萬4,722 元，自民國10
1 年9 月15日起至104 年8 月31日止，按年息百分之19.71 計算
之利息，自104 年9 月1 日起至清償日止，按年息百分之15計算
之利息，暨按延滯第一個月（內）須給付300 元、延滯第二個月
須給付400 元、延滯第三個月須給付500 元之違約金，其應計付
之違約金每次連續收取期數最高以三期為限。